【裁判字號】    99,上,103
【裁判日期】    990818
【裁判案由】    債務人異議之訴
【裁判全文】
臺灣高等法院高雄分院民事判決           99年度上字第103號
上  訴  人  台灣金聯資產管理股份有限公司
法定代理人  甲○○
訴訟代理人  乙○○
被 上訴 人  丙○○
            丁○○
上列當事人間債務人異議之訴事件，上訴人對於民國99年3 月31
日臺灣高雄地方法院98年度訴字第2172號第一審判決提起上訴，
本院於99年8 月4 日言詞辯論終結，判決如下：
    主  文
上訴駁回。
第二審訴訟費用由上訴人負擔。
    事 實 及 理 由
一、上訴人之法定代理人已變更為甲○○，有變更登記表在卷可
    稽，甲○○聲明承受訴訟，核無不合，應予准許。
二、被上訴人起訴主張：上訴人執原審法院94年度執字第13745
    號債權憑證，聲請該院以98年度司執字第12672 號強制執行
    事件（下稱系爭執行事件），對於被上訴人之財產強制執行
    ，惟執行名義所載之債務，乃被上訴人之被繼承人黃吳美月
    之債務，而被上訴人於84年12月15日黃吳美月死亡時均為限
    制行為能力人，因未能於民法繼承編修正施行前之法定期間
    為限定繼承或拋棄繼承，被上訴人固繼承黃吳美月所遺坐落
    高雄縣茄萣鄉○○段546 號土地、門牌號碼高雄縣茄萣鄉○
    ○路125 號房屋、金融機構存款6 萬9615元、投資3000元及
    車輛1 輛，然前開房地業經上訴人聲請原審以93年度執字第
    68002 號清償債務強制執行事件拍賣完畢，車輛亦於87年4
    月11日經註銷車籍，存款及投資金額合計僅7 萬餘元，不足
    以支付喪葬費用。且上訴人聲請系爭執行事件對於被上訴人
    丙○○之薪資債權為強制執行，自98年5 月間起至今扣款已
    逾繼承之財產。是被上訴人已無繼承財產可供執行，黃吳美
    月之債務由被上訴人繼續履行，顯失公平，依民法繼承編施
    行法第1 條之1 第2 項規定，被上訴人即無庸負清償責任，
    爰依強制執行法第14條規定，提起本件債務人異議之訴。求
    為判決：原審法院98年司執字第12672 號強制執行案件之執
    行程序應予撤銷。原審為被上訴人勝訴之判決，被上訴人聲
    明駁回上訴人之上訴。
三、上訴人則以：黃吳美月於84年3 月6 日向合作金庫股份有限
    公司北台南支庫（下稱合作金庫）借款1500萬元，因延滯繳
    息，合作金庫於88年2 月10日聲請拍賣抵押物，被上訴人於
    90年3 月2 日乃簽署連帶保證書及變更借款條件契約，惟因
    拒絕履行，合作金庫遂於93年12月14日以被上訴人為債務人
    聲請核發93年度促字第71586 號支付命令確定，復於94年11
    月1 日聲請拍賣抵押物，再於95年12月14日將不足受償之本
    金、利息及違約金讓與伊。被上訴人於簽立連帶保證書及變
    更借款條件契約書時，皆已成年，對系爭債務未償餘額自應
    負清償之責，當無繼承編施行法第1 條之1 第2 項規定之適
    用等語，資為抗辯。並聲明廢棄原判決，駁回被上訴人在第
    一審之訴。
四、兩造不爭執事項：
  (一)黃吳美月於84年3 月6 日邀郭福文及黃進德為連帶保證人，
    向合作金庫借貸1500萬元。
  (二)黃吳美月於84年12月15日死亡，被上訴人丙○○、丁○○分
    別於67年5 月21日、68年11月22日出生，均為黃吳美月之繼
    承人，於黃吳美月死亡時均為限制行為能力人，均未辦理拋
    棄繼承或限定繼承。
  (三)合作金庫於88年2 月10日聲請裁定准許拍賣抵押物，被上訴
    人於90年3 月2 日簽署連帶保證書及變更借款條件契約，嗣
    因被上訴人拒絕履行，合作金庫乃於93年12月14日以被上訴
    人為債務人向原審法院聲請核發93年度促字第71586 號支付
    命令確定。嗣合作金庫聲請拍賣抵押物，並持上開支付命令
    為執行名義對於被上訴人之財產為強制執行，經原審以93年
    度執字68002 號及94年度執字第13745 號強制執行事件併案
    執行，並換發債權憑證。
  (四)合作金庫於95年12月14日將系爭借款未受償之本金、利息及
    違約金債權讓與上訴人。
  (五)上訴人持債權憑證聲請原審以98年度司執字第12672 號強制
    執行事件，對於被上訴人之財產為強制執行，尚未終結。
五、兩造爭執之事項：系爭債務未償餘款是否屬繼承債務？被上
    訴人簽立連帶保證書及變更借款條件契約，是否另成立新債
    之關係？本件有無民法繼承編施行法第1 條之1 第2 項規定
    之適用？被上訴人提起債務人異議之訴，是否有據？
六、本院判斷：
  (一)查黃吳美月生前於84年3 月6 日邀同郭福文及被上訴人之父
    黃進德為連帶保證人，向合作金庫借款1500萬元而負債務，
    黃吳美月於84年12月15日死亡，被上訴人為黃吳美月之繼承
    人，均未辦理拋棄繼承或限定繼承，依民法第1148條前段及
    第1153條第1 項規定，自應繼承黃吳美月向合作金庫借款15
    00萬元所負之借款債務，並負連帶責任。上訴人雖以被上訴
    人於90年3 月2 日簽立連帶保證書及變更借款條件契約，主
    張被上訴人與合作金庫間另成立新債之關係云云。然查，被
    上訴人既因繼承而對於黃吳美月之債務，負連帶責任，則被
    上訴人於繼承黃吳美月之債務後，簽立連帶保證書，僅具有
    確定之效力，並非以他種之法律關係替代原有之法律關係；
    且被上訴人簽立變更借款條件契約，係就黃吳美月於84年3
    月6 日向合作金庫所借1500萬元之債務，變更借款條件，約
    定：「一本金部分：本金13,138,722元，自95年3 月6 日起
    ，以每月為一期，分1-9 期平均攤還，每期應攤還金額為17
    1,490 元。二積欠利息597,702 元及違約金2,102 元合計59
    9,804 元，寬緩至90年12月6 日起，以每月為一期，分40期
    平均攤還。三除前開變更部分外，原債權憑證所有條款仍為
    有效」等情（原審卷第22頁），以上訴人主張：被上訴人
    已繼承其母債務，合作金庫已取得追償債務之權利，合作金
    庫不需與被上訴人簽立新的契約，應該是被上訴人想要取得
    新的還款方式和期間，避免不動產被拍賣，才會簽立新約等
    語，及被上訴人陳明：當時銀行說會降利息，比原來的條件
    要寬鬆，所以我們才簽的等情觀之，足認被上訴人簽立變更
    借款條件契約之目的，係以原來黃吳美月所借1500萬元之法
    律關係為基礎，就本金、利息及違約金之攤還，另約定還款
    方式及期間，其繼承債務之同一性並無變更，刑式上雖係新
    立契約，惟究其實質不能認非履行繼承債務之方式，即被上
    訴人是項債務，係因繼承之故而生的性質，並無改變。是上
    訴人上開主張，核不足取。
  (二)次按97年1 月2 日修正公布民法第1153條第2 項規定：「繼
    承人為無行為能力人或限制行為能力人對於被繼承人之債務
    ，以所得遺產為限，負清償責任。」又依97年1 月2 日公布
    增訂之民法繼承編施行法第1 條之1 第2 項規定：「繼承在
    民法繼承編中華民國96年12月14日修正施行前開始，繼承人
    於繼承開始時為無行為能力人或限制行為能力人，未能於修
    正施行前之法定期間為限定或拋棄繼承，由其繼續履行繼承
    債務顯失公平者，於修正施行後，得以所得遺產為限，負清
    償責任。」是繼承於上開新法修正前開始，且繼承時為無行
    為能力人或限制行為能力人，未於法定期間為限定或拋棄繼
    承，而由繼承人繼續履行繼承債務顯失公平者，繼承人得以
    所得遺產為限，負清償責任。查被上訴人於84年12月15日黃
    吳美月死亡時，均為限制行為能力人，符合前揭條文所定「
    繼承在民法繼承編中華民國96年12月14日修正施行前開始，
    繼承人於繼承開始時為無行為能力人或限制行為能力人，未
    能於修正施行前之法定期間為限定或拋棄繼承」之情形。且
    被上訴人繼承黃吳美月之借款債務後，經合作金庫聲請強制
    執行並換發債權憑證，合作金庫於95年12月14日將系爭借款
    未受償之本金、利息及違約金債權讓與上訴人，上訴人執債
    權憑證聲請系爭執行事件，對於被上訴人之薪資債權為強制
    執行，債權金額為384 萬1797元及自95年12月14日至清償日
    止案週年利率10.55%計算之利息，有執行命令在卷可稽（原
    審卷第8 、9 頁）。而黃吳美月所遺財產為坐落高雄縣茄萣
    鄉○○段546 號土地、門牌號碼高雄縣茄萣鄉○○路125 號
    房屋、金融機構存款6 萬9615元、投資3000元及汽車1 輛等
    ，有財政部台灣省南區國稅局高雄縣分局98年10月1 日南區
    國稅高縣一字第0980061176號函暨所附之遺產稅核定通知書
    在卷可稽（見原審卷第13、16頁），惟前開繼承之不動產業
    經原審以93年度執字第68002 號強制執行程序拍賣完畢，拍
    定金額603 萬6000元，其中繳交執行費9 萬8272元，另593
    萬7728元清償合作金庫債務乙節，有分配表在卷可稽（見原
    審卷第55頁）；繼承之汽車1 輛，係71年出廠，於黃吳美月
    84 年 死亡時，車齡已13年，於87年4 月11日因逾期檢驗遭
    主管機關註銷牌照，有交通部公路總局高雄區監理所99年3
    月15 日 高監車字第0990011126號函暨所附之車籍及過戶資
    料在卷可按（見原審卷第81至94頁），該車已逾車輛之通常
    使用年限，衡情於繼承發生時已無任何殘值；繼承之存款及
    投資金額合計僅7 萬2615元，而上訴人聲請系爭執行事件，
    對於被上訴人丙○○之薪資債權為強制執行，每月扣款7700
    餘元，迄今執行扣款之金額已超過被上訴人所繼承之存款及
    投資金額，為兩造所不爭執（見原審卷第67頁），足證被上
    訴人因繼承所得之遺產業經上訴人聲請強制執行取償完畢，
    已無遺產可供執行，而被上訴人繼承黃吳美月之借款債務，
    仍餘三百餘萬元尚未清償，則由被上訴人繼續履行此繼承債
    務，被上訴人須以自己固有財產清償，顯然有失公平。是黃
    吳美月已無遺產可供執行，依修正民法第1148條第2 項及修
    正民法繼承編施行法第1 條之3 第2 項規定之反面解釋，被
    上訴人自無須再負擔黃吳美月系爭借款之未償餘款債務。
  (三)按執行名義成立後，如有消滅或妨礙債權人請求之事由發生
    ，債務人得於強制執行程序終結前，向執行法院對債權人提
    起異議之訴，強制執行法第14條第1 項定有明文。本件依民
    法第1148條第2 項、民法繼承編施行法第1 條之1 第2 項規
    定，被上訴人無庸以其固有財產清償其繼承黃吳美月系爭借
    款之未償餘額債務，有消滅債權人請求之事由發生之情形。
    是被上訴人依強制執行法第14條第1 項，主張系爭執行事件
    對其所為之強制執行程序應予撤銷，洵屬有據。
七、綜上所述，被上訴人依強制執行法第14條第1 項規定，請求
    判決系爭執行事件對被上訴人所為之強制執行程序應予撤銷
    ，即屬正當，應予准許。原審為上訴人敗訴之判決，核無不
    合。上訴論旨求予廢棄改判，為無理由，應予駁回。至兩造
    其餘攻防及舉證，於本判決結果不聲影響，不再逐一論述，
    併此敘明。
八、據上論結，本件上訴為無理由，依民事訴訟法第449 條第1
    項、第78條，判決如主文。
中    華    民    國    99    年    8     月    18    日
                            民事第六庭
                                審判長法官  許明進
                                法      官  李炫德
                                法      官  徐文祥
以上正本證明與原本無異。
如對本判決上訴，須於判決送達後20日內向本院提出上訴狀，其
未表明上訴理由者，應於上訴後20日內向本院提出上訴理由書（
均須按他造當事人之人數附繕本）。上訴時應提出委任律師或具
有律師資格之人之委任狀，並依附註條文規定辦理。如委任律師
提起上訴者，應一併繳納上訴審裁判費。
中    華    民    國    99    年    8     月    19    日
                                書  記  官  梁雅華
附註：
民事訴訟法第466 條之1 ：
對於第二審判決上訴，上訴人應委任律師為訴訟代理人，但上訴
人或其法定代理人具有律師資格者，不在此限。
上訴人之配偶、三親等內之血親、二親等內之姻親，或上訴人為
法人、中央或地方機關時，其所屬專任人員具有律師資格並經法
院認適當者，亦得為第三審訴訟代理人。
第1 項但書及第2 項情形，應於提起上訴或委任時釋明之。

司法院資訊處製作；財團法人民間司法改革基金會備份。
